臺灣臺南地方法院民事判決　　　　　　 99年度重訴字第231號
原　　　告　陳楊差
　　　　　　陳章華
　　　　　　陳文斌
　　　　　　陳月霞
　　　　　　陳月雲
　　　　　　陳映如
共　　　同
訴訟代理人　吳玉豐律師
複　代理人　王進輝律師
被　　　告　中華民國財政部國有財產局
法定代理人　張佩智
訴訟代理人　林秀娟
複　代理人　李政學
　　　　　　洪明斌
上列當事人間請求塗銷土地所有權移轉登記事件，本院於民國
100年9月14日言詞辯論終結，判決如下：
    主      文
原告之訴駁回。
訴訟費用由原告負擔。
    事實及理由
壹、原告起訴主張：
一、坐落臺南市七股區○○○段245-2、245-3、245-4、245-5、
    245-6地號土地（下稱系爭土地）原為改制前之臺南縣七股
    鄉公所所有公共造產，財產編號為七股鄉○○○段95-1、96
    號地先未登錄地。緣系爭土地因七股鄉公所早期財政短絀，
    經向臺灣省政府申請開墾魚塭，經核准後編列為七股鄉公所
    所有公共造產魚塭，面積為13.7031公頃。迄至民國75年因
    地方政府已無自行經營事業之必要，故七股鄉公所遂向臺灣
    省政府請求准予標售系爭土地，經省政府以75年10月16日七
    五府民三字第78434號函核准標售，並經原告之被繼承人陳
    牛武於75年12月8日以新臺幣（下同）17, 125,000元標得，
    依法繳清價金並取得七股鄉公所發給之系爭土地標售證明書
    ，而陳牛武即以此標得土地設立養殖場，亦有臺灣省養殖漁
    業登記證可稽。是按上揭事證，系爭土地已為原告被繼承人
    陳牛武依法取得土地權利，殆無疑義，對系爭土地之使用、
    收益、處分等土地所有權能，應已專屬陳牛武始得享有，而
    後陳牛武於84年6月4日死亡，即應由原告等本於繼承關係取
    得陳牛武之一切財產權利。
二、然系爭土地在標售之際，係屬尚未辦理土地所有權登記之未
    登錄地，而陳牛武在受領土地全部權利後，因礙於當時土地
    法規之限制，無法辦理系爭土地之土地所有權第一次登記，
    而有待法令完備後依法辦理。準此，就系爭土地之真正權利
    人之身份，辦理系爭土地所有權第一次登記之權利，應屬系
    爭土地得標人陳牛武之期持權（可登記前）、既得權（可登
    記後），並由原告等人繼承；詎被告竟未經調查，即逕以所
    有權人自居並將系爭土地辦理第一次所有權登記，並進而以
    土地所有權人之身分向原告催討系爭土地之使用補償金。實
    則，被告逕將原告所有之土地於87年2月13日登記為其所有
    之行為，無受土地法第43條保護之必要，不得對原告為所有
    權人之主張，並就系爭土地而言，原告應為真正之權利人，
    而被告之登記名義，既有無效或撤銷之原因，則原告即可對
    被告為所有人物上請求權之主張，並基此請求被告應塗銷就
    系爭土地之所有權登記，以除去此一對原告所有權之妨害。
三、又系爭土地既已為原告標得，並得於辦理所有權人登記之法
    令上障礙除去之後，即可依法定程序辦理土地所有權人登記
    ，但原告此一權利，已因被告之登記行為而喪失；是按被告
    無取得系爭土地權源，竟昧於現實未向原權利機關七股鄉公
    所查證，更未向原告等土地權利人查明，即逕將原告所有之
    土地登記為其所有，此一行為應已構成民法第184條第1項前
    、後段之侵權行為，而應對原告負有塗銷登記之回復原狀義
    務。此外，系爭土地既為原告等合法取得一切本於土地權利
    所得行使之權利，更得於法令許可後之任何時間，依法辦理
    土地所有權人登記，唯被告竟無任何合法權源情況下，逕將
    系爭土地登記為所有權人，致原告喪失登記為土地所有權人
    之合法利益。準此，本件被告之行為亦該當於民法第179條
    之不當得利之構成要件，而應將其不當取得利益為返還，而
    返還之方式，即應將系爭土地之所有權登記塗銷。
四、綜上，系爭土地為原權利人七股鄉公所之公共造產，其於75
    年間之標售程序，均依法向上級單位省政府申請核准，一切
    程序完備，且均有相關文件可資查核，系爭土地標售既為原
    告合法標得，受領移轉享土地使用、收益、處分之一切權益
    迄今20餘年，占有使用狀態從無間斷，被告竟從未履勘、測
    量，即逕將之認係無主之物，而逕行登記，是此行政作為顯
    然流於疏虞，且侵害人民財產權益至鉅，如同侵吞人民財產
    ，是此行為，顯違反政府機關之應有作為，而有權利濫用及
    違反誠信原則之情事，自不生登記之效力，而應予塗銷。
五、對被告抗辯之陳述：
(一)本件公共造產標售之地上建物及養殖設備，其價值不足10萬
    元，根本不可能以17,125,000元之鉅額標售，且當時鄉長明
    確陳明本件標售之公共造產含系爭土地之產權，應屬事實。
    再佐以七股鄉公所於標售本件公共造產前，即於75年l月31
    日已先行標售另筆經登記且面積更大於本件土地之公共造產
    ，而該筆標案其標價卻遠低於本件價金近4百萬元，是基此
    事證，本件七股鄉公所標售之公共造產，確實包含魚塭所坐
    落之系爭土地所有權無誤。
(二)被告辯稱七股鄉公所非土地權利人，是系爭土地應為國有土
    地云云，查土地法第4條之規定: 「本法所稱公有土地，為
    國有土地、省有土地、市縣有土地或鄉鎮有之土地」，再依
    國有財產法第2條第2項: 「凡不屬於私有或地方所有之財產
    ，除法律另有規定外，均應視為國有財產」。是按上開法律
    所定，鄉鎮公所非不得擁有土地，則被告稱七股鄉不能擁有
    土地財產，自不可能標售系爭土地產權云云，應非事實。抑
    有進者，七股鄉公所在標售本件公共造產產權前，已先於75
    年1月31日標售另筆三股子段279地號土地，該筆土地權利人
    為七股鄉公所，業經證人郭耀彬證述甚詳，並有起訴狀原證
    二所附「七股鄉公所公共造產異動報告表」可稽，更足引證
    被告辯稱七股鄉公所不能取得土地所有權之主張，委不可採
    。
(三)系爭公共造產為七股鄉公所在早期財政困頓時，為增益公所
    財政收入，而呈報省府核准後，由七股鄉公所自行在鄉內土
    地規劃設置，此有證人郭耀彬之證述可證，更有原告於100
    年3月1日提呈七股鄉民代表會76年1月6日七鄉代議字第6號
    函所批註之公文函，及卷附七股鄉公所公共造產異動報告表
    為據，而原告之被繼承人陳牛武於標得系爭公共造產之產權
    後，亦依約繳付高額價金，並由七股鄉公所收受等情，當可
    證七股鄉公所為處分行為，合法有效。
(四)又系爭土地係七股鄉公所之公共造產，其土地產權業列冊登
    載於七股鄉公所之財產清冊內，嗣辦理本件標售案，更於收
    受標金17,125,000元後，依法將系爭公共造產之產權在鄉公
    所財產內為異動報告，此外，在辦理土地產權點交時，因原
    聘管理魚塭之員工要求工作補償，而由七股鄉公所提報「七
    股鄉鄉民代表會」議決，有76年1月6日七股鄉代議字第6號
    函及臺南縣七股鄉鄉民代表會第13屆第13次臨時代表大會議
    決案可稽。再者，七股鄉公所在辦理本件公共造產標售案前
    ，已依循行政程序層報臺南縣府及臺灣省政府，並獲臺灣省
    政府核准標售，亦經證人郭耀彬結證屬真，並有臺灣省政府
    75年10月16日七五府民三字第78434號核准函足證，是七股
    鄉公所當時辦理標售系爭公共造產產權之程序，應合法完備
    。
(五)末按內政部76年9月9日台內地字第531003號函：「查土地法
    第25條僅係規定省市縣政府對於其所管公有土地之處分或設
    定負擔…之處理程序，於鄉鎮縣轄市有土地之處理則未明定
    。惟依『台灣省各縣市實施地方自治鋼要』第30條及『台灣
    省各縣鄉鎮縣轄市民代表大會組織章程』第29條規定，鄉鎮
    縣轄市民代表會有議決鄉鎮縣轄市財產之經營及處分之職權
    。…」之旨。本件七股鄉公所處分系爭公共造產產權，既已
    先經該鄉鄉民代表大會議決通過，復依法定程序層報臺南縣
    政府及臺灣省政府核准後，始依核准函文意旨辦理公開標售
    ，而由原告之被繼承人陳牛武標得，其程序完全合於函文所
    示之程序要件，當無爭議。
六、並聲明：被告應將坐落臺南市七股區○○○段245-2、245-3
    、245-4、245-5及245-6地號土地，於87年2月13日以第一次
    登記為原因，登記所有權人中華民國，管理人財政部國有財
    產局之所有權登記，予以塗銷。
貳、被告則以：
一、原告等人陳稱系爭土地係原七股鄉公共造產魚塭，於75年12
    月8日由被繼承人陳武牛向原七股鄉公所標得，並提出原臺
    南縣七股鄉公所77年3月15日77所秘字第2851號證明書為憑
    。惟查，原臺南縣七股鄉公所98年6月29日所民字第0980008
    165號函說明二所述，75年間標售當時，僅以魚塭地上建物
    及養殖設施為標的辨理公開標售，是以，被繼承人陳武牛於
    75 年間係標購取得魚塭地上建物及養殖設施所有權，並未
    包含魚塭土地所有權。
二、又原告主張被繼承人陳牛武於75年間以17,125,000元之鉅款
    標購未含土地所有權之標的物，且魚塭出售時本應包含土地
    之所有權云云。惟魚塭之所有權本屬一物權，可與土地之所
    有權分離，作為處分之標的物，故出售魚塭之所有權時並非
    當然包含土地之所有權。退步言，依據國有財產法第2條第2
    項之規定，凡不屬於私有或地方所有之財產，除法律另有規
    定外，均應視為國有財產，查系爭土地於75年間係未登錄地
    ，依國有財產法第2條第2項之規定，應視為國有財產。故原
    臺南縣七股鄉公所並無處分之權利，故應可認定本件被繼承
    人陳牛武於75年間向原臺南縣七股鄉公所所標購之標的物，
    並不包含系爭土地之所有權。
三、另據證人郭耀彬所提之証明書第2點所提及「…，經陳鄉長
    認為應由鄉公所經營，以補充財政之短絀，是故向國有財產
    局申請開墾魚塭，經核准後方編列預算開墾成七股鄉公共造
    產魚塭，…云云。」之證詞，雖七股鄉公所向被告申請開挖
    魚塭之相關資料，已因年代久遠不復存，惟足證系爭土地確
    係被告所管有，並非原臺南縣七股鄉公所所有，是以，臺南
    縣七股鄉公所並無出售系爭土地所有權之權利。
四、末按，經被告函調結果發現，於原臺南縣七股鄉公所標售系
    爭土地同年經臺南縣政府所標售之臺南縣七股鄉○○○段
    279地號土地，依標售當時臺南縣政府所刊登之公告登報資
    料所示，係公開標售「魚塭土地」，然本件依據臺南市七股
    區公所100年1月11日所民字第1000000285號函所提供標售系
    爭土地公告登報資料，明確記載係「標售本鄉公共造產魚塭
    地上構造物及設備」，並非標售公共造產魚塭土地，故原告
    之繼承人陳牛武並無取得系爭土地之所有權，是以原告等人
    並無請求被告塗銷所有權登記之理。
五、並聲明：如主文所示。
參、得心證之理由：
一、查原告等係訴外人陳牛武之繼承人，未辦理拋棄或限定繼承
    。原臺南縣七股鄉○○○段95-1、96地先未登錄土地，面積
    13.7031公頃，經原臺南縣七股鄉公所申請開墾為漁塭使用
    ，而屬該鄉之公共造產，後經原臺南縣七股鄉公所於75年12
    月8日辦理公開標售，由陳牛武以17,125,000元標得，並如
    數繳足價款，取得權利而設置養殖場使用。又系爭臺南市七
    股區○○○段245-2、245-3、245-4、245-5、245-6地號土
    地，經中華民國以86年12月30日辦理第一次登記為由，於87
    年2月13日登記為國有，並以被告為管理機關，惟原告於上
    開土地有興建房屋、鐵架棚、庭院及作漁塭使用等情，有戶
    籍謄本、繼承系統表（本院補字卷第15至21頁）、本院民事
    紀錄科查詢表（本院卷第40頁）、土地登記第二類謄本（本
    院補字卷第9至12頁）、七股鄉公所公共造產異動報告表、
    繳款書、承購證明書、台灣省養殖漁業登記證（本院補字卷
    第22至27頁）、臺南市佳里地政事務所100年7月13日所測量
    字第10000060 63號函檢送測量成果圖本院卷第102至103頁
    ）附卷可佐，並為兩造所不爭，自堪信為真實。
二、原告主張系爭土地為渠等被繼承人陳牛武標購取得，依法取
    得土地所有權，該所有權利並由原告等繼承。又被告無權逕
    自將系爭土地登記為國有，係無法律上原因並侵奪原告系爭
    土地所有權，遂依侵權行為、不當得利法律關係及民法第
    767條所有人之物上請求權提起本件訴訟，惟為被告等所否
    認，並以前揭情詞置辯，故本件之爭點厥為：原告究是否為
    系爭土地之所有權人？
（一）按債權契約為特定人間之權利義務關係，僅債權人得向債
      務人請求給付，不得以之對抗契約以外之第三人，此為債
      之相對性原則，最高法院著有96年度台上字第1809號判決
      可資參照。又不動產物權，依法律行為而取得、設定、喪
      失及變更者，非經登記，不生效力。民法第758條定有明
      文。準此，倘向土地所有權人購買土地，惟未經所有權移
      轉登記前，尚不得向買賣契約以外之第三人，逕主張其係
      所有權人而以之對抗。查原告固主張其被繼承人陳牛武於
      民國75年以17,125,000元向原臺南縣七股鄉公所標得。原
      臺南縣七股鄉○○○段95-1、96地先未登錄土地（即現臺
      南市七股區○○○段245-2、245-3、245-4、245-5、245-
      6 地號土地），惟其既未登記為土地所有權人，揆諸前揭
      法條說明，自難逕對第三人即被告主張其為所有權人，而
      請求被告塗銷所有權登記。
（二）況查，陳牛武係標得臺南縣七股鄉所有之公共造產魚塭地
      上建物及養殖設施所有權，並未包含魚塭土地所有權，有
      臺南縣七股鄉公所98年6月29日所民字第0980008165號函
      附卷可稽（見本院卷第25頁），且參諸當年拍賣公告亦明
      確載明：「標售本鄉公共造產魚塭地上構造物及設備」，
      有75年11月29日台灣時報第11版在卷可佐（同上卷第
      38-39頁），又標售之標的如為「魚塭土地」，必會於拍
      賣公告標明「魚塭土地」以資區別，此亦有同年民眾日報
      所載拍賣公告可徵（同上卷第110頁），再者，證人郭耀
      彬即當年之七股鄉公所秘書亦證稱：系爭土地是七股溪堤
      防整治，在出海口之新生海埔地截彎取直所餘留之土地，
      因鄉公所財政短絀，故向被告「申請開墾為魚塭」，經「
      核准」後，方編列預算開墾成七股鄉公共造產魚塭等語（
      參同上卷第22頁），益證公共造產魚塭地上構造物及設備
      雖屬七股鄉所有，然該魚塭地仍屬國有地而被告為管理人
      ，否則鄉公所何須向被告申請使用系爭土地？原告雖稱於
      75年間以17,125,000元之鉅款標購，應包含土地之所有權
      ，且證人郭耀彬亦證稱標售範圍包含土地所有權，已經過
      省政府同意云云（見本院卷第48頁）。惟七股鄉既非系爭
    土地所有權人，如何將土地所有權一併標售？又系爭「地上
    物及設備」價值為何，全視使用者如何使用經營，以獲得最
    大利益而定，尚難以17,125,000元標得，即謂必定取得所有
    權，蓋以係爭土地之範圍而以高於上開價格而標售出之租賃
    權或使用權亦多有案例。另證人所謂經省政府同意云云，惟
    本院經函查並未取得該函文，有內政部99年3月30日內授中
    民字第1000031746號函附卷可憑（同上卷第65頁），且衡諸
    常情，省政府既非系爭土地所有權人何來同意出售之理？又
    原告及證人所述與當年拍賣公告內容未相符合，是難採信。
（三）次查，系爭土地於87年1月26日至同年2月10日業經土地登
      記前公告，公告期間並無人提出異議，故於同年2月13日
      登記為國有地，管理人為被告，有臺南市佳里地政事務所
      100年9月5日所測量字第1000007688號函附公告函稿在卷
      可佐（同上卷第114-115頁），又上開文件中亦有權利關
      係人即原告陳章華及其電話之記載，倘原告認系爭土地為
      所有權人，何以未於公告期間異議？此顯與常情未合，是
      被告抗辯系爭土地於75年間係未登錄地，依國有財產法第
      2條第2項之規定，應視為國有財產等語，堪予採信。
三、綜上所述，系爭土地係屬國有地無訛，原告既非該土地之所
    有權人，自無所有權遭侵害之可能，故其依侵權行為、不當
    得利及民法第767條物上請求權之法律關係，請求被告應將
    坐落臺南市七股區○○○段245-2、245-3、245-4、245-5及
    245-6地號土地，於87年2月13日以第一次登記為原因，登記
    所有權人中華民國，管理人財政部國有財產局之所有權登記
    ，予以塗銷，均無理由，不應准許。
肆、本件事證已臻明確，兩造其餘攻擊防禦方法，經本院審酌後
    ，認與判決結果不生影響，無一一論述必要，附此敘明。
伍、結論，原告之訴為無理由，依民事訴訟法第78條，判決如主
    文。
中    華    民    國  100    年    10    月     5      日
                  民事第一庭    法  官  廖建彥
以上正本係照原本作成。
如對本判決上訴，須於判決送達後20日內向本院提出上訴狀。
如委任律師提起上訴者，應一併繳納上訴審裁判費。
中    華    民    國  100    年    10     月     5     日
                                書記官  蘇玟心